臺灣高等法院民事判決　　　　　　　　100年度家上字第261號
上　訴　人　周福仁
　　　　　　周福朝
　　　　　　周偉智
　　　　　　周孫獻
　　　　　　周逸民
上五人共同
訴訟代理人　南雪貞律師
共　　　同
被　上訴人　謝永盛
訴訟代理人　林永頌律師
　　　　　　嚴心吟律師
上列當事人間請求請求確認收養關係存在事件，上訴人對於中華
民國100年7月15日臺灣士林地方法院99年度親字第86號第一審判
決提起上訴，本院於100年11月9日言詞辯論終結，判決如下：
    主      文
上訴駁回。
第二審訴訟費用由上訴人負擔
    事實及理由
一、被上訴人起訴主張：
  (一)謝廖阿珠原姓名為廖阿珠，出生於昭和2年（民國16年）1
      0月28日，生父為廖水龍，生母為廖謝英。廖阿珠於昭和3
      年（民國17年）1月5日經周生及周謝茶納為媳婦仔，並冠
      周家之姓為「周廖阿珠」，因當時周生與其兄周元同戶共
      同生活，周元為戶長，當時戶籍登記簿記載「弟周生媳婦
      仔」。周家配對之男子（頭對）周西忠尚未與謝廖阿珠結
      婚即死亡，謝廖阿珠繼續留周家，昭和18年（民國32年）
      3月11 日，周生之子周萬塗分家並為戶長，謝廖阿珠亦遷
      入周萬塗之戶口，並登記為周萬塗之「妹」。謝廖阿珠於
      民國40年2月2日與謝萬俊結婚時，始自周萬塗之戶籍遷出
      ，入戶至謝萬俊戶內，且改冠夫姓為謝廖阿珠。
  (二)依最高法院83年台上字第102號判決、99年度台上字第201
      1號判決、90年度台上字第648號判決、臺灣高等法院99年
      度重家上字第6號判決及臺灣臺北地方法院95 年度重家訴
      字第24號判決意旨，均認為臺灣民間之「媳婦仔」，係以
      將來擬婚配養家特定或不特定男子為目的所成立之身分關
      係。此身分關係，除當事人有明確意思表示外，應解為本
      質上係自始與養家成立收養關係，惟以日後與養家男子成
      婚為該收養之解除條件。倘解除條件成就，收養效力即歸
      於消滅，若解除條件確定不成就，收養之效力則繼續存在
      ，方足以保護媳婦仔，亦與民間習慣相符。若童養媳之頭
      對死亡或童養媳未與頭對結婚而改嫁他人，童養媳之身分
      即由媳婦仔轉換為養女。本件謝廖阿珠與周生、周謝茶間
      之媳婦仔關係，因謝廖阿珠之頭對即周西忠死亡，謝廖阿
      珠又未與周生及周謝茶之子結婚而改嫁謝萬俊，是以成婚
      為目的之收養解除條件確定不成就，其與周生、周謝茶間
      之收養關係仍繼續存在，身分即由媳婦仔轉換為養女。
  (三)又依據戶政事務所公布之日據時期戶籍用語，「續柄」欄
      位係「載明前戶長姓名及其與現戶長之親屬關係」，「細
      別」欄位則在「為易辨識與戶長關係及加註何人之配偶、
      子女、養子女等」，故續柄欄之記載始能知悉實際親屬關
      係，細別欄則僅在容易辨識與戶長之關係而已。查謝廖阿
      珠初入周家戶籍時，確實係以未來與周家男子婚配為目的
      ，故原周家戶籍謄本即記載謝廖阿珠為周生媳婦仔，然之
      後謝廖阿珠頭對死亡，而周萬塗於昭和18年（民國32年）
      自周家分戶後，以周萬塗為戶主之戶籍謄本關於謝廖阿珠
      之細別欄雖仍記載伊為「周生媳婦仔」，惟此應僅係戶政
      單位製作戶籍謄本時，自原戶籍謄本延續登載所致。況且
      ，因「續柄」欄係載明與現戶長之親屬關係，而周萬塗之
      戶籍謄本上謝廖阿珠之「續柄」欄既記載其為周萬塗之「
      妹」，足見謝廖阿珠確實為周萬塗之妹無疑，而謝廖阿珠
      即確實為周家養女無疑。且謝廖阿珠確實持續與周生、周
      謝茶夫婦共同生活，並自周家出嫁予謝萬俊，結婚後仍與
      周家親人有所往來，在在可證謝廖阿珠與周生、周謝茶間
      有收養關係。
  (四)被上訴人為謝廖阿珠之子，而謝廖阿珠應為周生及周謝茶
      之養女。周謝茶就新北市○○區○○段南港子小段57-1地
      號土地（以下稱系爭土地）之應有部分為12分之1 ，周謝
      茶於民國82年5月5日就該應有部分出售予訴外人林玄信，
      惟周謝茶並未辦理所有權移轉登記，周謝茶於83年4月5日
      死亡。上訴人周福仁、周福朝、周偉智、周孫獻等4 人之
      被繼承人周得露為周生及周謝茶之子，上訴人周逸民之被
      繼承人周萬塗亦為周生及周謝茶之子。周謝茶過世後，周
      得露及周萬塗主張其等為周謝茶之合法繼承人，並主張其
      應繼分各2分之1，故周得露及周萬塗均拒絕承認謝廖阿珠
      為周謝茶之合法繼承人，上訴人亦拒絕承認被上訴人之母
      為周謝茶之養女，致被上訴人得否繼承周謝茶之遺產存有
      不安定之狀態，依民事訴訟法第247條第1項之規定，並參
      酌最高法院42年臺上字第1031號判例意旨，應認被上訴人
      提起本件確認之訴有法律上利益存在，爰提起本件訴訟，
      求為確認謝廖阿珠與周生、周謝茶間之收養關係存在等語
      。
二、上訴人則以：
  (一)依法務部70.8.15 法70律字第10308號函、70.12.2法70律
      字第14587號函、74.3.21法74律字第3737號函、內政部59
      年6月6日台內地字第367202號函釋、74年4月9日台內地字
      第304942號函釋、最高法院80 年台上字第913號判決意旨
      、最高法院75 年台抗字第508號裁定要旨，均認為媳婦仔
      為養媳，與養女不同，與收養人親屬間僅發生姻親關係，
      不發生擬制血親關係。本件謝廖阿珠與周謝茶間並未成立
      收養關係，收養關係並不存在。
  (二)民法於74年6月3日修正前舊民法第1079條固規定：「收養
      子女應以書面為之。但自幼撫育為子女者，不在此限。」
      依此規定，因自幼撫育成為養子女者，有二個要件，一為
      撫育之目的係作為子女，另則要有收養之意思，本件周生
      、周謝茶撫育謝廖阿珠之目的係為婚配與周西忠，並非為
      女；另由民國35 年10月1日（台灣於民國34年光復）周萬
      塗創立新戶之戶籍謄本記載，謝廖阿珠於戶籍謄本已變更
      為周萬塗之家屬，並在民國40年2月2日與謝萬俊結婚，非
      但童養媳之身分解消（周廖阿珠所冠養家周姓，於其與第
      三人結婚時拿掉，童養媳身分同時解消），戶籍謄本上並
      無轉換為養女之記載（周廖阿珠亦未從養家姓），可見謝
      廖阿珠與周生及周謝茶間並無成立收養關係，更況父母欄
      仍繼續登載為廖水龍及廖謝英，以及謝廖阿珠與周謝茶二
      家間並無往來，周謝茶辭世時，謝廖阿珠家中任一人無人
      列於周謝茶家族名冊，被上訴人或其父謝萬俊亦同，此有
      周謝茶過世時之「還功報德金章」可參等情，周生、周謝
      茶並無收養謝廖阿珠為養女之意思，是以謝廖阿珠縱有為
      周生、周謝茶撫育之事實，亦不發生收養關係。
  (三)又謝廖阿珠在戶籍登載上一直登載為「媳婦仔」，並無出
      現「養女」之登載，則本件應判斷周生、周謝茶有無收養
      謝廖阿珠為女之意。而如前揭所述，本件周生、周謝茶並
      無收養謝廖阿珠之意，收養關係確不存在等語，資為抗辯
      。
三、原審判決確認謝廖阿珠與周生、周謝茶間之收養關係存在。
    上訴人對於原判決不服，提起上訴，並聲明：(一)原判決廢
    棄。(二)上廢棄部分，請求駁回被上訴人第一審之訴。(三)
    訴訟費用均由被上訴人負擔。被上訴人則於本院答辯聲明為
    ：上訴駁回，訴訟費用由上訴人負擔。
四、兩造不爭執事項：
  (一)被上訴人之母謝廖阿珠原名廖阿珠，出生於昭和2 年即民
      國16年10月28日，生父為廖水龍，生母為廖謝英。
  (二)廖阿珠於昭和3年即民國17 年1月5日經周西忠之父母周生
      、周謝茶納為媳婦仔，並冠周家之姓為周廖阿珠，擬將來
      婚配於周西忠。
  (三)周西忠（民國24 年4月20日死亡）尚未與周廖阿珠結婚即
      死亡，而周廖阿珠於40年2月2日與訴外人謝萬俊結婚，並
      改冠夫姓為謝廖阿珠。
五、本院得心證之理由：被上訴人主張謝廖阿珠與周生、周謝茶
    間有收養關係存在，為上訴人否認，並以前揭情詞置辯。是
    本件所應審究之爭點為：謝廖阿珠與周生、周謝茶是否成立
    收養關係？日據時期媳婦仔的性質為何？茲敘述如下：
(一)按何種訴訟為人事訴訟程序中之收養關係事件，已列舉於民
    事訴訟法第583 條。該條所舉以外之事件，不容適用或準用
    人事訴訟程序之規定。又就養子女身分之有無發生爭執，而
    有提起確認身分之訴之必要者，自可提起確認收養關係存在
    或不存在之訴。此項訴訟係民事訴訟法第583 條所列舉者以
    外之訴訟，依上開說明，即無適用或準用人事訴訟程序規定
    之餘地。又被收養人之身分為養父之繼承人所否認，而有提
    起確認身分之訴之必要，則以養父之繼承人為被告，提起確
    認其與已故養父間收養關係存在之訴，要非法所不許。此有
    最高法院81年臺上字第303號以及同院86台上941判決意旨參
    照。又民事訴訟法第247 條所謂即受確認判決之法律上利益
    ，係指因法律關係之存否不明確，致原告在私法上之地位有
    受侵害之危險，而此項危險得以對於被告之確認判決除去之
    者而言。又養子女與養父母因收養身分關係是否存在，對於
    第三人之權利義務有所影響時，除應准許第三人提起確認收
    養身分關係是否存在之訴，亦應准許養子女對該第三人提起
    確認收養身分關係是否存在之訴，以除去其私法上地位不安
    之狀態，不因該養父母是否死亡而受影響。此有最高法院92
    台上311號判決可資參照。
    本件被上訴人起訴主張伊為謝廖阿珠之子，而謝廖阿珠生前
    經已故之周生及周謝茶納為媳婦仔有收養關係存在，現周謝
    茶之其他繼承人拒絕承認謝廖阿珠與周生、周謝茶間有收養
    關係存在，致被上訴人得否繼承周謝茶之財產存有疑慮，為
    此起訴請求確認等語，依前開說明，本件訴訟並無當事人不
    適格情形，且該收養關係有爭執，致被上訴人得否繼承權利
    存有不安定之狀態，而得以本件確認之訴除去，被上訴人提
    起本件訴訟即有確認利益，核先說明。
(二)次按臺灣地區在日治時期親屬及繼承事項不適用日本民法第
    四編（親屬）第五編（繼承）之規定，而依當地之習慣決之
    。又在日治時期臺灣民間所謂媳婦仔，係以將來擬婚配養家
    特定或不特定男子為目的而入養於養家之女子。（見臺灣民
    事習慣調查報告第282頁引述大正13 年上民第26號、同年二
    月二十八日判決）。此身分關係，除當事人有明確意思表示
    外，應解為本質上係自始與養家成立收養關係，惟以日後與
    養家男子成婚為該收養之解除條件。倘解除條件成就，收養
    效力即歸於消滅，若解除條件確定不成就，收養之效力則繼
    續存在，方足以保護媳婦仔，亦符民間習慣。此有最高法院
    83年台上字第102號判決、99 年度台上字第2011號判決可資
    參照。本件被上訴人之母謝廖阿珠原名廖阿珠，出生於昭和
    2年即民國16 年10月28日，生父為廖水龍，生母為廖謝英。
    廖阿珠於昭和3年即民國17 年1月5日經周西忠之父母周生、
    周謝茶納為媳婦仔，並冠周家之姓為「周廖阿珠」，擬將來
    婚配於周西忠，為兩造所不爭執，並有日治時期戶籍謄本（
    見原審卷第22頁）在卷可憑，應堪確認，是被上訴人之母謝
    廖阿珠既在日治時期經周生、周謝茶收養為媳婦仔，依前揭
    說明，即應成立養父母與養女之收養關係。
(三)上訴人雖以法務部及內政部函示及法院實務見解，認媳婦仔
    與收養人間成立準姻親關係並非成立收養關係，且戶籍謄本
    上亦無收養之記載云云置辯，惟查：
   1、媳婦仔與收養人不僅有共同生活之事實，且被收養人之法
      定代理人與收養人間亦有收養意思之合致，自始與養家成
      立收養關係：
      按依日治時期臺灣地區之媳婦仔之收養，以本生家與養家
      雙方合意為成立要件，除男女兩家合意外，須將童女送至
      男家居住，亦即媳婦仔一經收養即自幼養入養家，與「定
      婚」不將某女養入男家之情形不同（見臺灣民事習慣調查
      報告134 頁）。又媳婦仔之收養契約，以將來與收養人所
      特定或不特定之男子結婚為目的，而被收養於養家之女子
      ，與當時一般養女於冠姓與否以及是否有與養家之男子婚
      配為目的固有其不同之處，惟媳婦仔入養家之後其保護教
      養之權利義務行使上均由收養人為之，收養人對之並有懲
      戒權（台灣民事習慣調查報告第296 頁，大正十一控六０
      八號、大八控五五四號）、居所指定權（台灣民事習慣調
      查報告第305 頁，六四控五二三號），本生父母之親權則
      已告中止，就此實質上與養子女相同，自應認有收養之意
      思。且媳婦仔於收養時，其中有頭對者（有特定之婚配對
      象）惟亦有無頭對者（無特定婚配對象），復有收養後未
      與養家男子成婚而為其婚配他人或另招贅者，足認當時媳
      婦仔之收養並非僅有與養家男子婚配之目的，應同時包含
      有收養為女之目的而成立收養關係，僅日後如與養家男子
      成婚時，此收養之身份關係消滅，是為該收養之解除條件
      。本件被上訴人之母謝廖阿珠初以媳婦仔即童養媳身分入
      於周生之兄周元戶內，原係待日後與周生、周謝茶所生之
      子周西忠成婚，惟嗣因周西忠死亡未與其成婚卻出嫁於謝
      萬俊，依上開說明謝廖阿珠因未與周西忠成婚，是以收養
      解除條件確定不成就，其與周生、周謝茶間之收養關係仍
      繼續存在，不因其另與謝萬俊結婚而受影響。
   2、媳婦仔在未與養家男子成婚前，或其後未與養家男子成婚
      ，因無配偶關係為媒介，與養家無從成立姻親關係：
      姻親關係之成立，係以配偶關係為媒介所衍生之親屬關係
      ，欠缺配偶關係之連結，即無成立姻親可能，而媳婦仔進
      入養家時，所欲婚配之對象（即頭對），未必特定，即使
      已暗有特定對象，但尚未結婚前，仍無配偶關係，不可能
      與養家父母及其他親屬成立姻親關係。又以本件情形而言
      ，謝廖阿珠被收養時雖有頭對周西忠，惟周西忠尚未與謝
      廖阿珠結婚即於24 年4月20日死亡，謝廖阿珠繼續留於周
      家，至32 年3月11日（即昭和18年）周生之子周萬塗分家
      並為戶長，周謝茶、謝廖阿珠亦遷入周萬塗之戶口，「周
      廖阿珠」戶籍謄本「續柄」欄記載為「妹」，「續柄細別
      」欄記載為「父周生媳婦仔」；台灣光復後之35 年10月1
      日戶籍登記申請書記載「周廖阿珠」為「家屬」，記事欄
      註記「媳婦仔民國拾柒年壹月伍日撫育」；嗣謝廖阿珠於
      40年2月2日與謝萬俊結婚，始自周萬塗之戶籍遷出，入戶
      至謝萬俊戶內，且改冠夫姓為謝廖阿珠等情，有卷附戶籍
      登記申請書、日治時期戶籍謄本、戶籍謄本（見原審卷第
      17頁原證5、原審卷第24頁原證8、原審卷第26 頁原證9、
      原審卷第88頁原證15）等件為證。又證人即謝廖阿珠之夫
      謝萬俊於原審100年5月23日言詞辯論到庭證稱：「（問：
      結婚時謝廖阿珠住何處？）結婚時我扛了一些禮餅過去，
      他住在周萬塗家。」、「（問：當時周萬塗家在何處？）
      汐止。」、「（問：你去周萬塗家迎娶謝廖阿珠，當時謝
      廖阿珠與誰同住？）與周萬塗他們家人同住。」等語（見
      原審卷第183 頁）。堪認謝廖阿珠自幼入養周家始終未與
      養家之男子婚配，實無從成立姻親關係，嗣其頭對周西忠
      死亡後，謝廖阿珠仍繼續居住於周家，迄出嫁予謝萬俊為
      止期間逾11年並未遷出，如謂成立姻親關係，則難以解釋
      何以於謝廖阿珠於頭對周西忠死亡後，仍維持與周家之戶
      籍媳婦仔之親屬關係記載至32年，以及共同生活至出嫁之
      關係。
   3、依收養制度之演進及養子女之利益計，應認為媳婦仔與收
      養人間成立養父母子女之收養關係：
      收養制度之目的除為家族延續宗祠或為親養子待老外，並
      有為養子女之保護教養之目的。媳婦仔通常自幼至養家生
      活，有關媳婦仔入養家之後其保護教養之權利義務行使上
      均由收養人為之，收養人對之並有懲戒權、居所指定權，
      本生父母之親權則已告中止，就此實質上與養子女相同，
      應認有收養之意思，已如前所述，如謂僅成立準姻親關係
      ，不但與實際情形不符，對於年幼隻身進入養家生活之媳
      婦仔而言，亦有重大不利。如本件謝廖阿珠於16年10月28
      日（昭和2年）出生，於17年1月5日（昭和3年）出生未逾
      3 月時即經母周生、周謝茶納為媳婦仔，擬將來婚配於其
      子周西忠，而周西忠於24 年4月20日即死亡，當時謝廖阿
      珠之年齡僅7 歲，如謂媳婦仔與養家僅成立準姻親關係，
      則周西忠死亡後至其成年為止，謝廖阿珠之保護教養由何
      人任之？如養家無人可與之婚配時，所謂準姻親關係是否
      仍存在，由養家或本生家另決定婚配之對象？均有其不當
      之處。事實上，謝廖阿珠於周西忠24 年4月20日死亡後繼
      續留於周家，至32 年3月11日周生之子周萬塗分家並為戶
      長亦遷入周萬塗之戶口，迄40年2月2日與謝萬俊結婚始自
      周萬塗之戶籍遷出，足見其於周西忠死亡後並未回本生家
      ，其與周生及周謝茶間為養父母子女之收養關係。
  (四)上訴人又以周生、周謝茶納謝廖阿珠為媳婦仔，其續柄細
      別欄登載為「弟周生媳婦仔」，周生之子周萬塗分家並為
      戶長，謝廖阿珠戶籍謄本「續柄」欄記載為「妹」，「續
      柄細別」欄記載為「父周生媳婦仔」，台灣光復後之戶籍
      登記申請書記載周廖阿珠為「家屬」，記事欄註記「媳婦
      仔民國拾柒年壹月伍日撫育」等情，並無出現養女之登載
      ，抗辯周生及周謝茶並無收養謝廖阿珠之意云云。惟日治
      時期媳婦仔之收養，並非僅有與養家男子婚配之目的，應
      同時包含有收養為女之目的，為此而成立收養關係，僅日
      後如與養家男子成婚時，此收養之身份關係消滅，是為該
      收養之解除條件，已如前述，是當時媳婦仔與單純「定婚
      」之女及養女之區別有其時代背景，尤以我國民法施行後
      就結婚與婚約均由男女自行訂定，已不許媳婦仔繼續存在
      ，自不能純以字面上之意義套用現行民法之概念，上訴人
      所辯，應非可採。
  (五)上訴人另辯稱謝廖阿珠與周生、周謝茶間於光復後並未依
      內政部函示訂立書面收養契約，亦未向戶籍機關申報為養
      女，又雖自幼撫育，惟撫育之目的並無為收養之意思，與
      74年6月3日修正公布前民法第1079條規定不符，不成立收
      養關係云云。惟此均屬認為媳婦仔與養父母間不成立收養
      關係，故有轉換其身份之必要，本院既認日治時期媳婦仔
      與養父母間成立收養關係，其後即無再為訂立書面契約加
      以轉換之必要，內政部之函示並非法律規定，且逕認媳婦
      仔為準姻親關係有其不當之處，已如前述，自無從拘束本
      院。
  (六)上訴人復辯稱祭祀公業周同立記派下全員系統表其上記載
      周生之繼承人僅有男丁，並無「長女周廖阿珠」，故謝廖
      阿珠並非周生之女，以及周謝茶過世時謝廖阿珠家中無人
      列於還功報德金章之周謝茶家族名冊，足見謝廖阿珠與周
      謝茶二家間並無往來云云。惟按本條例施行前已存在之祭
      祀公業，其派下員依規約定之。無規約或規約未規定者，
      派下員為設立人及其男系子孫（含養子）。派下員無男系
      子孫，其女子未出嫁者，得為派下員。該女子招贅夫或未
      招贅生有男子或收養男子冠母姓者，該男子亦得為派下員
      。派下之女子、養女、贅婿等有下列情形之一者，亦得為
      派下員：(一)經派下現員三分之二以上書面同意。(二)經
      派下員大會派下現員過半數出席，出席人數三分之二以上
      同意通過。祭祀公業條例第4 條定有明文。故祭祀公業派
      下員原則上本即限於男系子孫，本件周生既尚有周萬塗、
      周得露等男系子孫，則周生之養女謝廖阿珠自無從列名於
      祭祀公業之派下員。至於，周謝茶於83年4月5日去世時謝
      廖阿珠之家人雖未列名於還功報德金章（見本院卷第34頁
      上證1），惟謝廖阿珠早在二十餘年前之59年11月6日死亡
      （見原審卷第16頁原證4，第28 頁原證11號），此或因83
      年間周謝茶家人與謝廖阿珠之夫謝萬俊家人已無往來不知
      情而未予列入，惟此與謝廖阿珠及周謝茶、周生於日治時
      期是否成立收養關係，均屬無涉，不能執此認其等間收養
      關係不成立，上訴人所辯，諉無足採。
六、綜上所述，被上訴人主張謝廖阿珠與周生、周謝茶間有收養
    關係存在為可採，上訴人所辯均無可取，被上訴人請求確認
    其等間收養關係存在為有理由，應予准許。是則原審判命確
    認謝廖阿珠（女、民國○○年○○月○○日生、國民身分證統一編
    號：Ｚ000000000號，民國59 年11月6日死亡）與周生（男、
    民國前18年2月13日生，民國24年9月13日死亡）、周謝茶（
    女、民國前7年8月29日生、國民身分證統一編號：Ｚ0000000
    00號，民國83年4月5日死亡）間之收養關係存在，於法並無
    違誤。上訴意旨指摘原判決不當，求予廢棄改判，為無理由
    ，應予駁回。
七、本件事證已臻明確，兩造其餘攻擊防禦方法，經審酌後，或
    與本件無涉，或與判決結果不生影響，毋庸一一論列。
八、據上論結，本件上訴為無理由，依民事訴訟法第449條第1項
    、第78條，判決如主文。
中    華    民    國   100    年    11    月    23    日
                    民事第二庭
                        審判長法  官  吳謙仁
                              法  官  李瓊蔭
                              法  官  張松鈞
正本係照原本作成。
如不服本判決，應於收受送達後20日內向本院提出上訴書狀，其
未表明上訴理由者，應於提出上訴後20日內向本院補提理由書狀
（均須按他造當事人之人數附繕本）上訴時應提出委任律師或具
有律師資格之人之委任狀；委任有律師資格者，另應附具律師資
格證書及釋明委任人與受任人有民事訴訟法第466條之1第1項但
書或第2項（詳附註）所定關係之釋明文書影本。如委任律師提
起上訴者，應一併繳納上訴審裁判費。
中    華    民    國   100    年    11    月    24    日
                              書記官  周淑靜
附註：
民事訴訟法第466條之1（第1項、第2項）：
對於第二審判決上訴，上訴人應委任律師為訴訟代理人。但上訴
人或其他法定代理人具有律師資格者，不在此限。
上訴人之配偶、三親等內之血親、二親等內之姻親，或上訴人為
法人、中央或地方機關時，其所屬專任人員具有律師資格並經法
院認為適當者，亦得為第三審訴訟代理人。